【裁判字號】    99,訴,23
【裁判日期】    990316
【裁判案由】    第三人異議之訴
【裁判全文】
臺灣彰化地方法院民事判決           99年度訴字第23號
原      告  甲○○○
訴訟代理人  張績寶律師
複  代理人  黃琪雅律師
            蘇若龍律師
被      告  乙○○
訴訟代理人  張崇哲律師
複  代理人  楊佳勳律師
            蔡宥渝
上列當事人間請求第三人異議之訴事件，本院於民國99年3月2日
言詞辯論終結，判決如下：
    主      文
原告之訴駁回。
訴訟費用新臺幣壹萬捌仟伍佰伍拾元由原告負擔。
    事實及理由
一、原告起訴主張：
（一）訴外人林吟霞及朱祐宗2 人共同於民國（下同）97年6、7
      月間分別借給唐立建設有限公司（下稱唐立公司）新臺幣
      （下同）300萬元、500萬元、350萬元、350萬元，合計1,
      500 萬元，且借款資金絕大部份係由朱祐宗提供。唐立公
      司因此同意將其所有之6 筆房屋移轉登記與林吟霞、朱祐
      宗或其指定之人，作為上開借款之實質擔保。是而，唐立
      公司將其所有，坐落彰化縣員林鎮○○段874、874-1地號
      土地上，建號為員林段7404、7405，門牌號碼為彰化縣員
      林鎮○○里○○街109巷10號、12號2筆未辦理保存登記建
      物（下稱系爭建物）及另1 筆門牌號碼為彰化縣員林鎮○
      ○里○○街68巷10號未辦理保存登記之建物，均移轉所有
      權與朱祐宗之配偶甲○○○即原告。另因訴外人林吟霞亦
      有出資借貸，且原告與林吟霞間係乾姐妹，朱祐宗與林吟
      霞間存有信賴關係，故唐立公司乃將其餘3 筆房屋移轉所
      有權與林吟霞。
（二）按第三人就執行標的物有足以排除強制執行之權利者，得
      於強制執行程序終結前，向執行法院對債權人提起異議之
      訴，強制執行法第15條定有明文。被告即唐立公司另外之
      債權人依法向本院民事執行處聲請對唐立公司之財產為強
      制執行時，將屬於原告所有之系爭建物予以查封，欲加以
      拍賣（本院97年度執字第38509 號），致原告對於系爭建
      物之所有權有受侵害之虞。是以，原告本於對系爭建物之
      所有權，依強制執行法第15條之規定，於前開強制執行程
      序終結前，依法提起本件訴訟，請求撤銷就系爭建物所為
      之執行程序。並聲明：1.本院97 年度執字第38509號強制
      執行事件，就坐落彰化縣員林鎮○○段874、874-1地號土
      地上，建號為員林段7404、7405，門牌號碼為彰化縣員林
      鎮○○里○○街109巷10號、12號2建物所為之強制執行程
      序應予撤銷。2.訴訟費用由被告負擔。
（三）對被告答辯所為之陳述：
    1.「就未辦理保存登記之建築物為讓與時，雖因未辦理保存
      登記致不能辦理所有權移轉登記，該建築物之所有權不能
      發生讓與之效力，但受讓人與讓與人間非不得約定將該建
      築物之事實上處分權讓與於受讓人。」（最高法院74年度
      臺上字第1317號判決參照）。「又如債務人係買受違章建
      築之買受人並受領交付而取得事實上處分權，原始建築人
      即不得再以其不能登記為由主張所有權為其原始取得而訴
      請確認，其基於所有權而請求撤銷查封，亦無由准許。本
      件系爭房屋固由第三人周天欽建築完成為原始建築人，然
      周天欽既將系爭房屋出售轉讓並完成交付，而由債務人何
      義雄取得事實上處分權，則上訴人代位系爭房屋原始建築
      人周天欽提起本件第三人異議之訴，自屬無從准許。」（
      最高法院84年度臺上字第2483號判決參照）。
    2.經查，系爭建物均為唐立公司所出資興建、均未辦理保存
      登記，故由唐立公司原始取得上開建物之所有權，合先敘
      明。再者，林吟霞及朱祐宗2 人共同於97年6、7月間分別
      借款予唐立公司，且借款資金絕大部份係由朱祐宗提供，
      已如前述。後因唐立公司無法清償債務，遂移轉其建物之
      所有權與林吟霞，及朱祐宗指定之人即原告，作為其所欠
      債務之擔保。唐立公司移轉系爭建物所有權與原告之證明
      ，有房屋稅籍證明書、97年契稅繳款書、所有權移轉契約
      書附卷可稽，雖系爭建物因未辦理保存登記，致不能辦理
      所有權移轉登記、建物所有權不能發生讓與之效力，但依
      最高法院74年度臺上字第1317號判決之意旨，受讓人與讓
      與人間非不得約定將建物之事實上處分權讓與受讓人，故
      原告自得取得系爭建物之事實上處分權。
    3.因原告係買受未辦保存登記建物之人，並受領交付，而取
      得建物事實上之處分權，依最高法院84年度臺上字第2483
      號判決意旨，原始建築人即唐立公司即不得再以其不能登
      記為由，主張所有權為其原始取得，而訴請確認，進一步
      言，原始所有權人唐立公司既不得主張其為所有權人，其
      債權人即被告自亦不得主張系爭建物為唐立公司所有，而
      請求強制執行。今債權人即被告對於系爭建物已聲請法院
      為查封等執行程序，尚未終結，原告自得提起第三人異議
      之訴。
    4.林吟霞及朱祐宗2人與唐立公司之借貸關係說明：
    (1)唐立公司之另一債權人合作金庫銀行，亦曾訴請確認林吟
      霞自唐立公司受讓之3 筆建物應予塗銷或撤銷云云，而經
      本院98年度重訴字第16號事件受理在案，依該事件98 年4
      月16日庭訊時，證人朱祐宗證稱：「（問：請問證人：設
      定抵押權金額約4、5百萬，為何願借到1,500 萬元？雙方
      約定的清償期約定3、4個月，為何第1筆借款的1個月雙方
      就簽立協議書，表示要把不動產過戶做抵償？被證7 的協
      議書是何人主動提出要求簽立？）因為後來我們有要求要
      過戶做足額擔保，送到地政事務所過戶時，借款金額還未
      達1,500 萬，辦理過戶時李雅玲表示還要再借錢，辦理過
      戶後，我沒有再借錢給他，但有幫他支付一些小額的欠款
      ，算是同情他。借第1筆錢時不知道資金缺口那麼大，2、
      3 天後他又說缺錢，所以在借款期限未到之前，他又陸續
      借了很多次，我們簽了不動產協議書時，1 個月內唐立公
      司就借了1,000 多萬。協議書是我要求簽立的，對方也同
      意。」等語；核與證人徐文彬於同案中證述：「（問：是
      否認識證人朱祐宗？）認識，因為李雅玲向他借錢，叫我
      在本票跟借據上簽名，因為當時我是公司的登記負責人，
      所以才叫我簽名。」、「（問：（提示卷附同意書數張）
      是你簽名的嗎？）名字確實是我簽的，但同意書上的金額
      是他們自己簽收並填寫好後才叫我去簽名的，我有看過 1
      、2 次他們交現金，地點好像是在朱祐宗公司那裡我只
      知道我簽了數張金額都是上百萬的本票，我認為唐立公司
      確實有向朱祐宗借錢並取得款項，每次簽本票及同意書朱
      祐宗都會在場且拿給我簽，交現金的1、2次是他交給李雅
      玲點收，錢都用袋子裝，金額不小。」、「（問：裝錢的
      袋子有多大？約多少錢？2 次都是這樣上百萬嗎？）就是
      銀行用的牛皮紙袋。有好幾疊，可能有上百萬。」等語相
      符，是而，朱祐宗確有交付借款予唐立公司。
    (2)又查，上開本院98年度重訴字第16號事件98 年4月16日庭
      訊時，證人朱祐宗亦證稱：「我們公司與被告唐立建設有
      限公司沒有任何生意往來，但從97 年6月份開始有金錢借
      貸，我是因為與李雅玲認識，所以才會有金錢借貸的往來
      ，後來才認識徐文彬、陳洞欽，與李雅玲認識也是經由借
      貸關係的仲介陳黃寶介紹認識。…因林吟霞有投資50萬，
      她也想賺利息，所以把唐立公司的3 棟不動產登記在她名
      下，另3 棟登記在我太太甲○○○名下。雙方借貸關係從
      97 年6月開始，多久借一次不一定。付款方式如我有現金
      就支付現金，大部分都是匯款或開票。唐立公司前後向我
      借款約1,500萬，有預扣利息，原則上約定3、4 個月要清
      償，但他並沒有按時還款，迄今均未償還。…交款有時候
      是直接到銀行提領後交付，有時候就匯款支票，交現金有
      時候在公司，有時候在銀行；每次交款唐立公司都會開本
      票，也會寫同意書。唐立公司都是李雅玲來跟我們取款，
      徐文彬只是來簽名的。匯款資料另有匯給黃寶、林玉猜、
      楊沛琦，是唐立公司要求直接匯給他的廠商或債權人。」
      、「唐立公司及曾德和之所以將不動產登記在林吟霞名下
      ，是因為要給我們公司或我實質的擔保，實際上我是用個
      人名義借給唐立公司，因林吟霞有投資50萬，她也想賺利
      息，所以把唐立公司的3棟不動產登記在她名下，另3棟登
      記在我太太甲○○○名下」等語，堪認原告所述上開移轉
      所有權與原告之情屬實。
    (3)依朱祐宗之玉山銀行帳戶所示，朱祐宗經常有數百萬元之
      帳戶餘額，有時甚至多達1,000 多萬元，堪認朱祐宗確有
      出借款項之資力；況且，朱祐宗及其所經營之公司有關不
      動產租賃之收入，每月現金收入約為50萬元，是以，朱祐
      宗不論係以現金或匯款之方式提供借貸，均無窒礙。且依
      朱祐宗之財產清單所示，朱祐宗名下之房屋、土地、汽車
      、投資，共有240筆，堪認朱祐宗具有相當資力。
二、被告答辯：
（一）按房屋之原始取得，係指出資建築房屋，不基於他人既存
      權利，而獨立取得房屋所有權而言，並不以登記為生效要
      件，訴外人唐立公司為系爭建物所有權之原始取得人，故
      唐立公司為系爭建物之所有權人應無疑義。原告以唐立公
      司，同意移轉系爭建物所有權與林吟霞、原告，作為對林
      吟霞、朱祐宗所欠債務之實質擔保一情，主張對於系爭建
      物有所有權，並提出系爭建物之房屋稅籍證明、97年契稅
      繳款書、所有權移轉契約書為佐，惟不動產物權，依法律
      行為而取得、設定、喪失及變更者，非經登記不生效力，
      民法第758 條定有明文。本件原告並未就系爭建物所有權
      之取得向主管機關即地政事務所，為建物之所有權登記，
      故不生所有權移轉之效力，原告並未取得系爭建物之所有
      權。
（二）次按民法第66條第1 項規定，稱不動產者，謂土地及其定
      著物。所謂定著物，係指非土地之構成部分，繼續附著於
      土地，而達一定經濟上目的，不易移動其所有之物而言。
      如房屋之結構體業已完成，僅門窗尚未裝設及內部裝潢尚
      未完成，此項尚未完全，此項尚未完全竣工之房屋，已足
      避風雨，可達經濟上之使用目的，即成為獨立之不動產，
      由原始起造人取得所有權。系爭建物之所有權倘基於法律
      行為欲移轉予原告所有，自須辦理移轉登記，原告始能取
      得所有權，不因原告繳納稅捐而有不同，故難謂系爭建物
      於完成所有權移轉登記前，原告已取得所有權，原告即無
      足以排除強制執行程序之權利，其請求排除被告行使權利
      並無理由。
（三）原告提起本件異議之訴不合法之法律依據如下：
    1.最高法院40年臺上字第126 號判例要旨：「上訴人提出登
      記收費據、房捐收據及縣政府登記審查完畢之批示，均不
      能證明已經登記完畢，即未合法取得所有權，不得對於強
      制執行提起異議之訴。」
    2.最高法院69年度臺上字第3726號判決要旨：「提起第三人
      異議之訴，須第三人就執行標的物有所有權等足以排除強
      制執行之權利者，始得為之，觀強制執行法第15條規定自
      明。本件上訴人向訴外人繆光祥購買系爭房屋，固有公證
      買賣契約等件為證，但查不動產物權依法律行為而取得者
      ，非經登記不生效力。本件系爭房屋尚未辦理保存登記（
      建物所有權第一次登記），上訴人自無從取得所有權，即
      無排除強制執行之權利。」
    3.最高法院18年上字第2770號判例要旨：「按不動產物權應
      行登記之事項，非經登記不得對抗第三人，故提起異議之
      訴之原告，苟非有該不動產已登記之物權足以對抗為被告
      之債權人，則其所提起異議之訴，自應認為無理由予以駁
      回。」
    4.最高法院70年度臺上字第2575號判決要旨：「不動產物權
      ，依法律行為而取得者，非經登記，不生效力。本件上訴
      人主張其受贈之訟爭房屋，迄今既尚未為以贈與為原因之
      所有權移轉登記，上訴人即尚未取得訟爭房屋之所有權。
      上訴人依強制執行法第15條，提起第三人異議之訴，自屬
      不應准許。」
    5.臺灣臺東地方法院91年度東小字第49號判決要旨：「按強
      制執行法第15條規定：第三人就執行標的物有足以排除強
      制執行之權利者，得於強制執行程序終結前，向執行法院
      對債權人提起異議之訴。」所謂就標的物有足以排除強制
      執行之權利者，係指對於執行標的物有所有權、典權、留
      置權、質權存在情形之一者而言（最高法院44年臺上字第
      721 號判例參照）。本件原告向王筆購買系爭房屋，固有
      房屋買賣所有權移轉契約書、臺東縣臺東市公所監證費繳
      納通知書、臺東縣稅捐稽徵處89年度契稅繳款書等為證，
      惟不動產物權依法律行為取得者，依民法第750 條規定，
      非經登記不生效力，系爭房屋未辦理保存登記，自無從辦
      理所有權之移轉登記，是原告僅取得系爭房屋之事實上處
      分權，而未取得所有權，即無排除強制執行之權利。從而
      原告主張已取得系爭房屋所有權實無可採，其據以提起本
      件第三人異議之訴，為無理由，應予駁回。」
    6.臺灣苗栗地方法院91年度簡上字第7 號判決要旨：「按強
      制執行法第15條所謂就執行標的物有足以排除強制執行之
      權利者，係指於執行標的物有所有權、典權、留置權、質
      權存在情形之一者而言，又按「違章建築之房屋，原非債
      務人所有，而被執行法院誤予查封者，買受人因不能登記
      ，自得代位原有人提起異議之訴，若該房屋為債務人所有
      ，買受人雖買受在先，亦無排除強制執行之權利。」；復
      按「違章建築之房屋，買受人因不能登記而代位原所有人
      提起異議之訴者，以該房屋原非債務人所有，執行法院誤
      予查封之情形為限，始得為之。系爭違章建築之房屋，既
      為被上訴人之債務人所有，則縱上訴人買受在先，要無主
      張代位行使排除侵害請求權餘地。」是債務人若為出賣人
      ，則買受人即無從代位行使排除侵害請求權，即無排除強
      制執行而提起第三人異議之訴之權利。被上訴人雖主張係
      本於系爭建物之所有權人地位而提起本件訴訟，唯按違章
      建築之讓與，因不能為移轉登記而不能為不動產所有權之
      讓與，讓與人僅能將違章建築之事實上處分權讓與受讓人
      ，則系爭建物因未辦保存登記，所有權係屬原始起造人，
      並無從為所有權之移轉登記，其所有權尚未因被上訴人及
      訴外人間之買賣行為而產生變動，是被上訴人並未取得系
      爭建物之所有權，從而，被上訴人本於系爭建物所有權人
      之地位，主張其有足以排除強制執行程序之權利，而提起
      本件第三人異議之訴，即無理由，應予駁回。」
（四）綜上所述，本件原告雖主張唐立公司係為擔保對朱祐宗之
      欠債，而將系爭建物移轉登記予朱祐宗指定之人即原告，
      唯查系爭建物並未辦理保存登記，依民法第758條之規定
      及前開實務之見解，原告乃無法取得所有權，原告不能提
      起異議之訴，系爭建物所有權仍屬唐立公司所有甚明。故
      而，被告自可請求執行，原告提起本件第三人異議之訴為
      無理由。並聲明：1.原告之訴駁回。2.訴訟費用由原告負
      擔。
三、兩造不爭執之事項：
（一）系爭建物均未辦理保存登記，是唐立公司出資興建。
（二）系爭建物雖未完工，但已為獨立之不動產，具有經濟上之
      使用目的。
（三）系爭建物經本院97年度執字第38509號強制執行事件，停
      止執行中。
四、本院之判斷：
（一）查被告因與訴外人唐立公司間之清償票款事件，聲請對債
      務人唐立公司之財產強制執行，經本院民事執行處以97年
      度執字第38509 號受理在案，目前前開強制執行程序停止
      執行中，為兩造所不爭執，並經調取前開強制執行卷宗核
      閱無誤，自堪信為真實。按第三人就執行標的物，有足以
      排除強制執行之權利者，得於強制執行程序終結前，向執
      行法院對債權人提起異議之訴，而強制執行法第15條所謂
      就執行標的物有足以排除強制執行之權利者，係指對於執
      行標的物有所有權、典權、留置權、質權存在情形之一者
      而言（最高法院68年度臺上字第3190號判例意旨參照）。
      是得依強制執行法第15條提起第三人異議之訴者，必對於
      執行標的物有所有權、典權、留置權、質權存在情形之一
      者，始得提起。本件應先審究者，為原告就系爭建物是否
      有足以排除強制執行之權利？亦即原告對於執行標的物之
      系爭建物是否有所有權或其他上開權利存在？
（二）次按房屋所有權屬於出資興建之原始建築人，與起造人及
      納稅名義人誰屬無涉；縱提出登記收費據、房捐收據及縣
      政府登記審查完畢之批示，均不能證明已經登記完畢，即
      未合法取得所有權，不得對於強制執行提起異議之訴（最
      高法院40年臺上字第126 號判例、85年度臺上字第247 號
      判決意旨參照）。又按違章建築之房屋，原非債務人所有
      ，而被執行法院誤予查封者，買受人因不能登記，自得代
      位原有人提起異議之訴，若該房屋為債務人所有，買受人
      雖買受在先，亦無排除強制執行之權利（最高法院48年臺
      上字第209 號判例意旨參照）。再按不動產物權依法律行
      為而取得者，非經登記不生效力，為民法第758 條所明定
      ，此項規定，並不因不動產為違章建築而有例外，前開建
      物既未辦理建物所有權第一次登記，並將所有權移轉登記
      於上訴人，則上訴人尚未取得所有權甚明。從而上訴人自
      無從本於所有權之作用，或主張本於對該房屋有事實處分
      權而請求被上訴人遷出（最高法院著有80年度臺上字第23
      70號判決意旨參照）。復按買受人向訴外人購買系爭房屋
      ，固有公證買賣契約等件為證，但查不動產物權依法律行
      為而取得者，非經登記不生效力，本件系爭房屋尚未辦理
      保存登記（建物所有權第一次登記），買受人自無從取得
      所有權，即無排除強制執行之權利（最高法院69年度臺上
      字第3726號判決意旨參照）。
（三）經查，系爭建物尚未完工，亦未辦理保存登記，但已符合
      「非土地之成分，繼續附著於土地，而達到一定經濟上目
      的，不易移動其所在」之定著物定義，而屬不動產等情，
      為兩造所不爭執，且有照片2 張附卷可憑（見本院97年度
      執字第38509 號卷第13頁）。又該系爭建物不動產所有權
      ，是由興建之人原始取得，即唐立公司為原始取得人，為
      兩造所不爭執，並有臺中市政府、營利事業登記證、有限
      公司變更登記表、彰化縣政府人民申請案件查詢系統等件
      在卷可參（見本院97年度執字第38509 號卷第3 、4 、11
      、12頁）。原告雖主張唐立公司為擔保其向訴外人朱祐宗
      、林吟霞之借款，而將系爭建物所有權移轉與原告云云，
      並提出同意書、本票、匯款回條、支票、存摺、房屋稅籍
      證明書、所有權買賣移轉契約書、契稅繳款書、本院98年
      度重訴字第16號事件言詞辯論筆錄、財政部臺灣省中區國
      稅財產歸屬資料清單影本等件為證（見本院卷第8-45頁、
      第86-106頁），惟揆諸前揭最高法院判例及判決之意旨，
      系爭建物既未辦理保存登記，自無法依民法第758 條之規
      定為所有權移轉之行為，縱認唐立公司於本院民事執行處
      就系爭建物執行查封前，業已與原告簽立所有權買賣移轉
      契約書，於未經登記前，系爭建物所有權仍屬唐立公司所
      有甚明。至原告提出之系爭建物房屋稅籍證明書上雖載明
      原告為納稅義務人，然房屋稅之納稅義務人，非必為房屋
      之所有人，且稅捐機關就房屋稅籍資料之納稅義務人記載
      ，僅係為便利課稅而設，並非原始取得房屋所有權之法定
      証據，是自難以原告設籍課稅，即認原告屬系爭未辦理保
      存登記建物之所有人。原告既非系爭建物之所有人，其就
      系爭執行標的物之建物，即無足以排除強制執行之權利。
（四）原告雖主張唐立公司向訴外人朱祐宗、林吟霞借款合計1,
      500 萬元，因無法清償上開借款，遂將系爭建物所有權讓
      與林吟霞、朱祐宗指定之原告，以擔保所積欠之債務云云
      。然查，原告所提之借款同意書上，固載明唐立公司同意
      向朱祐宗借款，並約定借款得以現金或匯款方式交付，惟
      該同意書僅能證明唐立公司確曾與朱祐宗達成借貸合意，
      而存摺交易明細、匯款回條等資料，亦僅能證明朱祐宗、
      林吟霞曾匯款至唐立公司帳戶內，尚無法證明渠等所提領
      之資金原因關係即為交付唐立公司借款之用。又原告雖提
      出唐立公司所簽發之支票2 紙及本票6 紙為據，然票據為
      文義證券及無因證券，票據上權利之發生與其基礎原因關
      係各自獨立，其權利之行使，不以其原因關係存在為前提
      ，且簽發支票、本票之原因實有多端，非必因借貸關係始
      為簽發，是自難僅因原告執有唐立公司簽發之支票、本票
      ，即認得作為朱祐宗、林吟霞交付借貸金錢與唐立公司之
      證明。退步言之，縱認唐立公司向朱祐宗、林吟霞借款一
      事屬實，系爭借款同意書上亦未載明唐立公司同意將系爭
      建物移轉登記與林吟霞、朱祐宗指定之人即原告，而原告
      與唐立公司就系爭建物雖訂有所有權買賣移轉契約書，然
      買賣契約為債權契約，依債權之相對性，效力僅拘束買賣
      契約之當事人，且於未辦理所有權移轉登記之前，系爭建
      物所有權仍歸屬於出賣人即唐立公司所有，況系爭建物為
      未保存登記建物，無法辦理所有權移轉登記，已如前述，
      故原告主張「原始所有權人唐立公司不得主張其為所有權
      人，唐立公司之債權人即被告亦不得主張其為唐立公司所
      有，而請求查封」云云，難謂可採。
五、綜上所述，本件原告主張其為系爭建物之所有權人，而有足
    以排除系爭強制執行程序之權利，應不足採。從而，原告主
    張本於強制執行法第15條之規定，請求撤銷前開強制執行程
    序，為無理由，不應准許。
六、本件事證已明確，兩造其餘攻擊或防禦方法與舉證，經核均
    對判決結果無影響，爰不逐一論述，附此說明。
七、據上論結，本件原告之訴為無理由，依民事訴訟法第78條，
    判決如主文。
中    華    民    國    99    年    3    月    16     日
                  民事第三庭    法  官  林秉暉
以上正本係照原本作成。
如對判決上訴，應於判決送達後 20 日內向本院提出上訴狀（須
附繕本）。
中    華    民    國    99    年    3     月    17    日
                                書記官  廖春慧

司法院資訊處製作；財團法人民間司法改革基金會備份。
